最高法院刑事判決　　　　　　一○○年度台上字第三五○○號
上　訴　人　台灣高等法院檢察署檢察官
上 訴 人即
被　　　告　鄭定國　男民國○○年○ 月○○日生
　　　　　　　　　　身分證統一編號：Ｚ000000000　
　　　　　　　　　　住台北市萬華區○○○路○ 段198 巷19號
選任辯護人　李志澄律師
上列上訴人等因被告業務過失致人於死案件，不服台灣高等法院
中華民國九十九年三月三十一日第二審判決（九十九年度交上訴
字第二五號，起訴案號：台灣台北地方法院檢察署九十八年度調
偵字第三○四號），提起上訴，本院判決如下：
    主  文
原判決撤銷，發回台灣高等法院。
    理  由
本件原判決認定：上訴人即被告鄭定國任職於大都會客運股份有
限公司，擔任大客車駕駛，為從事駕駛業務之人。於民國九十七
年十月二十九日中午十二時五十八分許，駕駛二○六－ＡＤ號營
業大客車沿台北市○○路○段由東往西行駛，行經同段一一一巷
口時，明知該捷運施工路段，設有速限標誌每小時三十公里，應
依照速限標誌行駛，並隨時注意車前狀況，而當時為日間天氣晴
、路面無缺陷、地面乾燥無障礙物、視距良好，並無不能注意之
情事，竟疏未注意車行至上開交岔路口，應減速慢行，注意車前
狀況，仍以超越每小時限速三十公里之速度行駛，適武維漢騎乘
ＤＩＳ─八七一號輕型機車沿同段一一一巷由北往南方向行經該
巷口，疏未注意紅燈號誌，即貿然闖紅燈穿越該交岔路口，被告
見狀，雖緊急煞車，仍閃避不及，致其大客車右前方保險桿撞及
武維漢騎乘之機車左側，使武維漢彈起碰擊大客車右側擋風玻璃
後，跌落大客車前方車道，造成其硬腦膜下出血、蜘蛛網膜下腔
出血、左側第二至九肋骨骨折等傷害，經送醫急救後，延至同日
下午四時十分因頭、胸部外傷，致出血性休克不治死亡。被告肇
事後留在現場，於有偵查犯罪權限之公務員知悉其犯罪前，向到
場處理之警員承認其肇事並接受裁判等情。因而撤銷第一審諭知
被告無罪之判決，改判論處被告從事業務之人，因業務上之過失
致人於死罪刑，固非無見。
惟查：(一)、未經合法調查之證據，不得作為判斷之依據；又證物
應提示當事人等使其辨認，如係文書而被告不解其意義，或卷宗
內之筆錄及其他文書可為證據者，應宣讀或告以要旨，刑事訴訟
法第一百五十五條第二項、第一百六十四條、第一百六十五條第
一項分別著有明文。此乃審判期日應踐行之證據調查程序，旨在
使當事人、辯護人等澈底瞭解該等證據之形貌或內容、意涵，俾
得適切表示意見，而為充分之辯論，以使法院形成正確心證。是
證據茍於審判期日未踐行上開調查程序，即遽採為判斷事實之依
據，自難謂為適法。原判決雖採經第一審附於卷內之台北市○○
○○○道路交通事故肇事人自首情形紀錄表，資為被告肇事後自
動向到場處理警員自首之判斷佐憑（見原判決第八頁第一至五行
）。惟依審判筆錄所載，原審於審判期日並未向當事人等、代理
人或辯護人宣讀該自首情形紀錄表（見原審卷第三五頁反面、第
三六頁），依上揭說明，此部分之證據即顯未經合法調查，原判
決仍作為判斷之依據，難認適法。又原判決事實欄記載被告「於
肇事後，留在現場，於有偵查犯罪權限之公務員知悉其犯罪前，
向到場處理之警員承認其肇事」（見原判決第二頁第四至六行）
，然在理由中則說明「被告於肇事後，在有偵查犯罪職權之警員
前往傷者就醫之醫院處理時在場，自動向警承認為肇事者」（見
原判決第八頁第一至二行），其就被告究係在肇事現場或醫院向
警察自首之事實認定，非唯與理由論述不相適合，亦與卷附台北
市○○○○○道路交通事故肇事人自首情形紀錄表（見一審卷二
第十二─二頁）所載不符，自有證據上理由矛盾之違法。(二)、原
判決雖以車禍現場圖所示，事故地點營業大客車左後輪煞車痕長
約四‧八公尺，依一般公路汽車煞車距離、行車速度對照表以觀
，無論該路段瀝青路面係「新築、乾燥」或「一年至三年、乾燥
」，被告駕駛前開大客車行經肇事現場時，均屬超過該路段速限
之時速三十公里，並據認被告顯有過失。惟依卷附「道路交通事
故現場圖」所示（見偵查卷第十九頁），前揭大客車左後輪之煞
車痕長度係載為「四‧六公尺」，其左下角註明「以上測繪內容
經當事人（或親友）審閱無訛後始簽名或捺印」，被告並於緊接
煞車痕處捺按指紋；但其右下角則另註記「兩條煞車痕同長四‧
八公尺」，二者相互歧異。而茍該大客車之煞車痕係四‧六公尺
，及該乾燥之瀝青路面係一至三年，則對照一般公路汽車煞車距
離、行車速度對照表，似屬時速三十公里之煞車距離摩擦係數，
即無原判決所認定之「超越每小時限速三十公里之速度行駛」之
情形。此既關乎被告駕駛大客車行經肇事路段時有無超速之判斷
，於其利益即有重大關係，被告在原審亦已就上開煞車痕記載之
矛盾提出質疑（見原審卷第四二頁）。雖警員楊順守於第一審證
述「煞車痕的起點到終點為四‧八公尺」云云（見一審卷二第五
五頁反面），但就其何以在事故現場圖記載為「四‧六公尺」一
節，則未為任何說明，原審復無進一步釐清審認，致此部分實情
為何，尚屬未臻明確，本院自無從為原審適用法律正確與否之判
斷。檢察官及被告上訴意旨分別指摘原判決不當，非無理由，因
原判決上述之違背法令，影響於事實之確定，本院無可據以自為
裁判，應將原判決撤銷，發回原審法院更為審判。
據上論結，應依刑事訴訟法第三百九十七條、第四百零一條，判
決如主文。
中    華    民    國  一○○  年    六    月   三十   日
                      最高法院刑事第四庭
                          審判長法官  謝  俊  雄  
                                法官  陳  世  雄  
                                法官  魏  新  和  
                                法官  徐  文  亮  
                                法官  吳  信  銘  
本件正本證明與原本無異
                                      書  記  官  
中    華    民    國  一○○  年    七    月    四    日
                                                     Ｍ